臺灣臺南地方法院新市簡易庭民事判決
109年度新簡字第408號
原      告  林忠和  


訴訟代理人  李育禹律師
            曾靖雯律師
複代理人    陳映青律師
被      告  林相蘭  


訴訟代理人  姚秝菁  
上列當事人間請求拆屋還地事件，經本院於民國110年3月5日言
詞辯論終結，判決如下：
    主    文
被告應將坐落臺南市○○區○○段○○○地號土地如附圖即臺南市玉井
地政事務所民國一百零九年八月五日土地複丈成果圖所示編號C
部分，面積零點八二平方公尺之水泥牆拆除，並將該部分土地返
還予原告。
訴訟費用由被告負擔五分之四，餘由原告負擔。
本判決原告勝訴部分得假執行。但被告如以新臺幣壹萬捌仟元為
原告預供擔保，得免為假執行。
原告其餘之訴及假執行之聲請均駁回。
    事實及理由
一、原告起訴主張：
(一)原告所有坐落臺南市○○區○○段000地號土地(下稱系爭土地)
    ，其上有原告所有臺南市○○區○○段000○號建物(門牌號碼：
    臺南市○○區○○路000號，下稱系爭191建號建物)，被告所有
    臺南市○○區○○段000○號建物(門牌號碼：臺南市○○區○○街0號
    ，下稱系爭145建號建物)與前揭原告所有土地及建物相鄰。
    被告於105年間以欲進行系爭145建號建物修繕補強為由，向
    原告借用系爭土地南側空地施工，兩造約定施工後被告應回
    復原狀。詎被告未經原告同意，將系爭145建號建物新設外
    牆興建於原告所有系爭土地上，占用部分如附圖即臺南市玉
    井地政事務所109年8月5日土地複丈成果圖所示編號B、C部
    分。被告無權占用系爭土地侵害原告所有權，爰依民法第76
    7條規定請求被告拆除附圖所示B、C部分地上物，並將土地
    返還原告。
(二)並聲明：
　⒈被告應將坐落系爭土地如附圖即臺南市玉井地政事務所109年
    8月5日土地複丈成果圖所示編號B，面積0.23平方公尺及C部
    分，面積0.82平方公尺之水泥牆拆除，並將土地返還予原告
    。
　⒉訴訟費用由被告負擔。
　⒊願供擔保，請准宣告假執行。
二、被告之答辯：
(一)被告於105年2月6日地震後，系爭145建號建物因先天L型的
    脆弱結構，地震後原僅24公分並内含排水管的角柱嚴重破損
    ，導致整楝建物 往北面傾斜2度角，經遭臺南市政府委請結
    構技師判定為黃色危險建築，倘原樣修復安全疑慮甚大，建
    議改為鋼筋混凝土結構，並加強柱體支撐，被告便向訴外人
    即被告姪子郭○○商借鄰地臺南市○○區○○段000地號土地(下稱
    系爭623地號土地)一隅，進行系爭145建號建物補強工程，
    經玉井地政事務所複丈鑑界後，被告依鑑界結果使用切牆機
    將土地界線先行切割明確，以不越界侵占系爭土地方式，興
    建附圖編號B圓柱鋼筋混凝土之水泥厚牆，以支撐因地震受
    損之系爭145建號建物。豈料，107年3月7日玉井地政事務所
    突通知被告及玉田段617至624地號土地共9位所有人，表示
    上開土地85年度重測測量成果與地籍調查表不符，經107年1
    月16日招開更正按說明會後，於108年1月間玉井地政事務所
    即更正地籍圖，致補強系爭145建號建物之附圖編號B水泥牆
    因而越界占用系爭土地。被告於105年施作附圖編號B水泥牆
    時乃依照玉井地政事務所鑑界結果以不越界方式興建，嗣竟
    因玉井地政事務所85年間地政人員疏失使地籍圖須更正，造
    成系爭土地與系爭623地號土地界址變更，進而使系爭145建
    號建物補強用附圖編號B水泥牆越界，顯然目前附圖編號B水
    泥牆越界非被告故意、過失造成，且附圖編號B水泥牆如遭
    拆除，將影響系爭145建號建物主體結構致房屋有倒塌之虞
    ，影響公共利益甚鉅。至於附圖編號C部分，為被告興建補
    強水泥牆時，因灌漿不慎爆模溢流至系爭土地水泥漿，當時
    被告請求原告讓工班進入系爭191建號建物內清除溢流水泥
    ，遭原告嚴厲拒絕，因此才有附圖編號C部分越界占用系爭
    土地之水泥。綜上，附圖編號B、C水泥牆越界非被告故意、
    過失所致，且倘拆除上開水泥牆將使系爭145建號建物有倒
    塌之危險，有損公共利益、安全，爰依民法第796條之1規定
    ，請求駁回原告請求。
(二)並聲明：
　⒈原告之訴及假執行聲請均駁回。
　⒉訴訟費用由原告負擔。
　⒊如受不利益判決，願供擔保准免假執行。
三、得心證之理由：
(一)按所有人對於無權占有或侵奪其所有物者，得請求返還之，
    民法第767條第1項前段定有明文。是所有權人之土地遭鄰地
    建物無權占用，得請求拆除侵占部分返還土地。次按土地所
    有人建築房屋非因故意或重大過失逾越地界者，鄰地所有人
    如知其越界而不即提出異議，不得請求移去或變更其房屋，
    民法第796條第1項前段明文規定。而土地所有人建築房屋，
    遇有逾越疆界之時，鄰地所有人如知其越界，應即提出異議
    ，阻止動工興修。若不即時提出異議，俟該建築完成後，始
    請求移去或變更其建築物，則土地所有人未免損失過鉅，姑
    無論鄰地所有人是否存心破壞，有意為難，而於社會經濟，
    亦必大受影響，故為法所不許。原條文規定對越界建築者，
    主觀上不區分其有無故意或重大過失，一律加以保護，有欠
    公允，爰仿德國民法第九百十二條、瑞士民法第六百七十四
    條之立法體例，於第一項增列「非因故意或重大過失」越界
    建築者，始加以保障，以示平允，民法第796條18年11月30
    日、98年1月23日立法理由分別參照。故土地所有人在無故
    意或重大過失情況下越界建築房屋，於鄰地所有人知其越界
    不即時提出異議時，方限制鄰地所有人事後不得請求土地所
    有人拆除越界建築部分，此為民法第796條所明定。依此推
    論，在房屋所有人可責性更輕微之因信任地政機關鑑界結果
    ，於無故意或過失情況下越界建築，參酌民法第796條調和
    土地所有人越界建築與鄰地所有人所有權受侵害之立法目的
    與精神，並考量雙方所受損害及所失利益，依舉重明輕法理
    ，應類推適用民法第796條規範效果，即房屋所有人於無故
    意或過失下，建築房屋有越界占用鄰地情形，鄰地所有人不
    得請求移去或變更其房屋，始符衡平。
(二)原告主張被告所有系爭145建號建物無權占用系爭土地如附
    圖所示之編號B、C部分，請求被告拆除越界占用部分，並將
    土地返還予原告云云，為被告否認，並以前詞置辯。查：
　⒈經本院會同臺南市玉井地政事務所於109年8月5日勘驗、複丈
    結果，被告所有系爭145建號建物有如附圖所示編號B、C部
    分水泥牆越界占用系爭土地，有本院109年8月5日勘驗筆錄
    、臺南市玉井地政事務所109年8月19日所測量字第10900782
    72號函所附，附圖即該地政事務所109年8月5日土地複丈成
    果圖等件在卷可參(新簡字卷第93、119-121頁)，堪先認定
    。
　⒉被告以前詞為辯，並提出記載「受文者：120林相蘭君(危險
    標誌建物地址：臺南市○○區○○街0號)」之臺南市政府函文，
    與內有拍攝系爭623地號土地與系爭土地間地政機關以噴漆
    為記號之界址點，及被告以噴漆界址點為定位基準拉線、切
    開分隔界址等系爭145建號建物興建補強工程過程之照片圖
    解等件為證，有臺南市政府105年5月6日府工使二字第10504
    67465號函、民事補充答辯狀圖解等件附卷可稽(新簡字卷第
    279-280、193-213頁)。對照本院調閱臺南市玉井地政事務
    所字RG53號045000之複丈日期105年7月20日複丈成果圖(下
    稱105年7月20日複丈成果圖)，顯示系爭623地號土地與系爭
    土地間相當於附圖編號B水泥牆坐落位置之界址點，即105年
    7月20日複丈成果圖內編號3、4號界址點以噴漆標示，與上
    揭被告提出之系爭145建號建物興建補強工程過程之照片圖
    解內容相符，有臺南市玉井地政事務所109年11月17日所測
    量字第1090105731號函檢附，105年7月20日複丈成果圖附卷
    可考(新簡字卷第159、171頁)。
　⒊依上開函文、複丈成果圖、施工過程照片等件之時序，足認1
    05年2月6日地震後，系爭145建號建物遭臺南市政府判定係
    危險建物須進行補強，被告著手興建系爭145建號建物補強
    工程前，確實先申請臺南市玉井地政事務所鑑測系爭623地
    號土地與系爭土地間之界址，再依鑑測結果將上開二土地之
    界線切割明顯後，才興建附圖所示編號B之水泥牆。循此可
    知，被告興建附圖所示編號B水泥牆，乃依當時地政機關鑑
    測結果施工，無越界占用系爭土地情形，則無論附圖所示編
    號B水泥牆係因嗣後地政機關察覺土地測量成果與地籍調查
    表不符更正而造成越界，或因其他原因於本件鑑測時確認越
    界占用系爭土地，皆不影響被告係因信任地政機關測量結果
    ，於無故意或過失情況下越界建築附圖所示編號B水泥牆。
    揆諸上開說明，參酌民法第796條調和土地所有人越界建築
    與鄰地所有人所有權受侵害之立法目的與精神，並考量雙方
    所受損害及所失利益之衡平，依舉重明輕法理，原告請求被
    告拆除附圖所示編號B之水泥牆返還土地部分，應類推適用
    民法第796條之規範效果，即被告於無故意或過失情形下，
    系爭145建號建物如附圖所示編號B部分水泥牆有越界占用系
    爭土地，鄰地所有人即原告不得請求被告移去或變更附圖所
    示編號B水泥牆占用系爭土地部分。故原告請求被告應將附
    圖編號B，面積0.23平方公尺之水泥牆拆除，並將土地返還
    予原告，有違前揭規範之法理，無已准許。
　⒋另被告自承因灌漿時爆模施工意外造成附圖所示編號C水泥牆
    越界占用系爭土地，而原告當時拒絕被告入內打除越界部分
    ，致附圖所示編號C水泥牆越界占用系爭土地等語，有被告
    之110年1月14日民事辯論意旨狀在卷可參(新簡字第000-000
    頁)。依此可知，附圖所示編號C水泥牆非系爭145建號建物
    之補強工程主體，其越界乃因被告施工過失造成，被告亦自
    承施工當時即知悉有越界情形，自無上揭依舉重明輕法理類
    推適用民法第796條規範之可能。而附圖所示編號C水泥牆越
    界無權占用系爭土地，業經臺南市玉井地政事務所會同本院
    勘驗測量確認無訛，並有109年8月5日土地複丈成果圖在卷
    供參(新簡字卷第121頁)，是系爭土地確實遭被告所有附圖
    所示編號C水泥牆越界無權占用，依上揭民法第767條第1項
    前段規定，原告為系爭土地所有人，其所有權受上開侵害，
    自得依民法第767條第1項前段請求被告拆除附圖所示編號C
    水泥牆，並將該部分土地返還原告。故原告此部分請求核屬
    有據，應予准許。
(三)綜上以觀，原告依民法第767條第1項前段請求被告將坐落於
    系爭土地上如附圖所示編號C水泥牆拆除，並將土地返還予
    原告，為有理由，應予准許。逾此部分之請求，為無理由，
    應予駁回。
四、本判決原告勝訴部分，係就民事訴訟法第427條第1項規定簡
    易訴訟事件所為被告敗訴之判決，爰依同法第389條第1項第
    3款之規定，應依職權宣告假執行。原告就此部分聲明願供
    擔保聲請宣告假執行，核無必要。另依同法第392條第2項規
    定，依聲請宣告被告如為原告預供如主文第3項所示之擔保
    金額後，得免為假執行。至原告敗訴部分，其假執行之聲請
    失所附麗，應予駁回。
五、按各當事人一部勝訴、一部敗訴者，其訴訟費用，由法院酌
    量情形，命兩造以比例分擔或命一造負擔，或命兩造各自負
    擔其支出之訴訟費用，民事訴訟法第79條定有明文。本院斟
    酌原告請求部分有理由，部分則無理由，依兩造勝敗比例酌
    定訴訟費用負擔，爰判決如主文第2項所示。
六、本件判決之基礎已臻明確，兩造其餘攻擊防禦方法及舉證，
    核與判決無影響，爰不另一一論述。
七、據上論結，原告之訴為一部有理由，一部無理由，依民事訴
    訟法第436條第2項、第79條、第389條第1項第3款、第392條
    第2項，判決如主文。
中　　華　　民　　國　　110 　年　　3 　　月　　30　　日
                 臺灣臺南地方法院新市簡易庭
                        法  官　盧亨龍
以上正本係照原本作成。
如對本判決上訴，應於判決送達後20日內向本院提出上訴狀，若
委任律師提起上訴者，應一併繳納上訴審裁判費，否則本院得不
命補正逕行駁回上訴。
中　　華　　民　　國　　110 　年　　3 　　月　　30　　日
                        書記官　徐毓羚